【裁判字號】    90,簡上,50
【裁判日期】    900824
【裁判案由】    拆屋交地
【裁判全文】
臺灣臺南地方法院民事判決  九十年度簡上字五○號
    上  訴  人  丙○○
    被上訴人    甲○○
    訴訟代理人  乙○○
右當事人間請求拆屋交地事件，上訴人對於中華民國八十九年十二月二十一日本院新
市簡易庭第一審判決（八十九年度新簡字第三二八號）提起上訴，本院判決如左：
    主      文
上訴駁回。
第二審訴訟費用由上訴人負擔。
    事  實
甲、上訴人方面：
一、聲明：求為判決：（一）原判決廢棄。（二）駁回被上訴人在第一審簡易之訴。
二、陳述：除與原判決記載相同者，茲引用之外，補稱：
（一）原審雖認為：欲認土地承買人於買受時默示同意房屋所有人使用基地前，更應
      考慮房屋是否具有經濟價值。經查被上訴人於民國六十一年十二月二十日因拍
      賣取得系爭土地應有部分時，固已知其上有系爭房屋存在，然查上訴人所有如
      附圖所示之二層樓建物，已因徵收遭拆除一半，其臨馬路面並無牆壁，二樓亦
      無樓梯足供出入，現無人使用，依其現狀已無法遮風蔽雨，堪認已無經濟價值
      ，是系爭房屋已無獨立使用之價值甚明，雖予拆除，於社會經濟應無甚影響等
      語。惟查：
      (1)被上訴人於六十一年間取得系爭土地之應有部分，因此判斷該建物有無經濟
        價值或土地承買人有無默示同意繼續使用基地，應以被上訴人取得土地時之
        狀況加以論斷。
      (2)六十一年間，系爭房屋尚屬新建之樓房，且被上訴人所擁有之另一棟相連建
        物亦並未拆除，當然有相當高之經濟價值，又被上訴人亦不否認，系爭房屋
        於其取得土地應有部分後，曾經出租予第三人使用（不論究係上訴人出租抑
        或被上訴人出租），均足證明該房屋確有經濟價值，且被上訴人確已任該房
        屋繼續座落於系爭土地二十餘年。因此，上訴人主張依最高法院八十六年台
        上字第三一八一號判決意旨及四十八年台上字第一四五七號判例之類推適用
        ，被上訴人於取得土地時已知上訴人之房屋，且又默示同意上訴人繼續使用
        其土地，故被上訴人不得請求拆屋還地，應屬可採。
      (3)證人蘇連中於九十年五月十二日庭訊時證稱：該房屋是我出資興建，我是蓋
        國民住宅，因我已有房屋，不能登記，所以借用丙○○的名字登記，由上開
        證詞，可知該房屋於五十七年興建之時，其土地及房屋同屬蘇連中所有，嗣
        因拍賣導致土地、房屋分屬二人所有，自應有四十八年台上字第一四五七號
        判例之適，而認土地買受人默許房屋承買人繼續使用土地。
（二）上訴人之系爭建物，牆壁屋頂均尚為完整，足堪遮風蔽雨，具有相當之經濟價
      值。且上訴人之建物係為作倉庫之用，為節省空間，不建樓梯，然通往二樓留
      有樓梯口，且可使用活動之木梯。又上訴人原本將該房屋作倉庫使用，惟被上
      訴人等以土地所有權人身分，多方阻撓上訴人之使用，上訴人為息事寧人，遂
      暫不使用系爭房屋，但不能以上訴人目前沒有使用，即認該房屋無經濟價值。
      況上訴人之房屋業經保存登記，為合法建物，且曾向台南縣政府申請國宅貸款
      ，並設定抵押權，現已塗銷，如何能謂無經濟價值？原審判決認定顯有違誤。
（三）至原審判決認定上訴人房屋因徵收遭拆除一半，亦不正確。因上訴人房屋與另
      一幢建物（原為訴外人蘇連中所有，當年土地拍賣時，一併由被上訴人甲○○
      拍定取得）相連，且為共同壁，此次道路拓寬，被上訴人甲○○所有之房屋恰
      好位於道路預定地，被上訴人遂主動將其房屋連同上訴人房屋臨馬路面之牆壁
      拆除。此亦上訴人之建物臨馬路面，為何沒有牆壁之原因，上訴人本擬將牆壁
      修復，惟動工之前，被上訴人甲○○已提起本件訴訟。又上訴人房屋面鄰馬路
      面之牆壁，是被上訴人於拆除其房屋時，未經上訴人同意，而加以拆除，然並
      不影響上訴人房屋之結構及遮風蔽雨之功能，實不能以此即認定上訴人房屋無
      經濟價值。
（四）依上說明，上訴人之建物係經原地主蘇連中同意而興建，且有辦理保存登記，
      有相當之經濟價值。被上訴人購買土地時，明知上訴人之建物存在該土地，仍
      執意購買，且又任由上訴人使用達數十年，則依最高法院四十八年台上字第一
      四五七號判例之類推適用，自應認被上訴人（土地承買人）默許房屋所有人繼
      續使用土地。
（五）系爭坐落台南縣安定鄉○○段第一四０五地號土地，原本為訴外人蘇連中所有
      ，而此筆土地上原建有相連之房屋二幢，分別為建號九號（門牌號碼安定鄉蘇
      厝村二九二之三），原登記為蘇連中配偶蘇謝金髻名義，另一幢則為本件系爭
      房屋，建號十號（門牌號碼安定鄉蘇厝村二九三之四），登記為上訴人丙○○
      所有。六十一年間，蘇連中因積欠他人債務，致蘇連中名下之前開土地及蘇謝
      金髻名下之建號九號房屋，遭法院查封拍賣，而由被上訴人甲○○及訴外人王
      福村承受取得，因此被上訴人取得土地時，已知上訴人丙○○之房屋坐落於系
      爭土地。
三、證據：除援用第一審所提證據外，補提照片二張、台南縣安定鄉調解委員會八十
    九年六月二十日通知單影本一件為證，並聲請訊問證人蘇德修。
乙、被上訴人方面：
一、聲明：求為判決：如主文第一項所示。
二、陳述：除與原判決記載相同者，茲引用之外，補稱：
（一）原判決認事用法並無違誤，上訴人之上訴顯無理由：
      查原判決認上訴人應拆除無經濟價值之房屋，返還土地與被上訴人，係依最高
      法院五十七年台上字第一三０三號判例闡明：民法第八百七十六條第一項之法
      定地上權，須以該建築物於土地設定抵押時業已存在，並具相當之經濟價值為
      要件。是適用最高法院四十八年台上字第一四五七號判例，除房屋與土地須同
      屬一人外，尚須以房屋具有相當之價值為必要，否則非但有害基地之利用，對
      社會經濟亦屬無益。遑論土地與房屋於出賣時已非同一人所有，縱土地承買人
      於承買土地時知有房屋存在亦無特別表示允許房屋所有人使用基地，欲認土地
      承買人於買受時默示同意房屋所有人使用基地前，更應考慮房屋是否具有經濟
      價值。上訴人所有如原判決附圖斜線所示之二層樓建物，早已因徵收遭拆除一
      半，其臨馬路面並無牆壁，二樓亦無樓梯足供出入，多年無人使用，依其現狀
      已無法遮風蔽雨，堪認已無經濟價值可言，除有被上訴人於原審所提之照片四
      張可證外，原審法官並親至現場履勘，亦有勘驗筆錄附卷足憑，是系爭房屋已
      無獨立使用之價值甚明，雖予拆除，於社會經濟應無甚影響，上訴人自不能再
      援引與本案情況不同之最高法院四十八年台上字第一四五七號判例主張類推適
      用，認定土地所有人已默示同意其使用系爭土地，原判決認事用法實無違誤。
（二）又上訴人陳稱其建物作為倉庫之用，為節省空間，不建樓梯，可使用活動之木
      梯云云，誠屬虛偽，且與常情不符。查被上訴人居住於系爭房屋附近，上訴人
      則居住於台南縣西港鄉，被上訴人從未見上訴人有放置貨品於該屋之情，況如
      係作為倉庫使用，物品欲置放於二樓時，必然需設置樓梯以利搬運物品，上訴
      人稱僅設置活動之木梯云云，顯無法符合倉庫之使用目的，上訴人所言與常情
      不合，非屬真正。實則，上訴人當年建造該房屋，即係有意圖為原地主蘇連中
      （即上訴人原審之訴訟代理人）之土地難以拍賣，損害債權人權益之不法目的
      ，被上訴人自法院標得取得系爭土地所有權後，即不斷與上訴人溝通，希其能
      依法主動拆除該房屋，據上訴人竟仗系爭早已不堪使用之房屋恰好位於系爭土
      地臨馬路面之正中央，非拆除系爭房屋，被上訴人之土地根本無法建築使用之
      優勢，要求新台幣數百萬元之拆遷費用，被上訴人認上訴人之行徑顯然過於無
      理，無奈之餘方提起本訴，希合法取得之權利能受法律之保護，並利土地之利
      用。
（三）系爭房屋不是被上訴人拆除的，被上訴人只有拆除被上訴人的部分。至於系爭
      房屋的牆壁何時被拆除，被上訴人也不清楚。
（四）證人蘇德修前後證詞不一，其證言不實在。
三、證據：援用第一審所提證據。
丙、本院依職權向台南縣安定鄉調解委員會調八十九年度民調字第二一號卷宗、並向
    台南縣政府、台南縣安定鄉公所調系爭房屋申請建築執照之相關資料。
    理  由
一、被上訴人起訴主張：坐落台南縣安定鄉○○段一四○五地號、面積二千八百四十
    四平方公尺、地目建之土地為其與訴外人王福村共有（下稱系爭土地），應有部
    分各為二分之一，上訴人於系爭土地上建有建號十號即門牌號碼台南縣安定鄉蘇
    厝村二九三之四號加強磚造二層房屋一棟（下稱系爭房屋），占用系爭土地如附
    圖斜線所示面積四十五點一二平方公尺之基地，因系爭房屋占據位置為北邊臨接
    道路部分，影響被上訴人及其他共有人對系爭土地之使用甚鉅，被上訴人屢請求
    上訴人拆屋還地，上訴人均置之不理，上訴人之系爭房屋占有系爭土地並無正當
    權源，爰依民法第七百六十七條物上請求權及第八百二十一條之規定，請求上訴
    人將系爭土地上之建物拆除並將土地返還被上訴人及其他共有人等語。上訴人則
    以：系爭土地原係訴外人蘇連中所有，上訴人於五十七年間經蘇連中同意，在該
    土地興建系爭房屋，並合法辦理保存登記，嗣後蘇連中因積欠債務，系爭土地遭
    法院拍賣，土地所有權輾轉成為被上訴人與訴外人所共有，惟被上訴人在取得系
    爭土地時，既明知系爭土地上有房屋一棟，則自應解為被上訴人默許上訴人繼續
    使用土地；又上訴人之系爭建物，牆壁屋頂均尚為完整，足堪遮風蔽雨，具有相
    當之經濟價值，被上訴人自不得請求上訴人拆除房屋及交還系爭土地等語，資為
    抗辯。
二、被上訴人主張系爭土地為其與訴外人王福村所共有，系爭土地上有上訴人所有之
    系爭房屋，占用系爭土地面積四十五點一二平方公尺等情，業據提出土地登記謄
    本為證，並經原審法官會同台南縣新化地政事務所履勘現場，製有勘驗筆錄，並
    囑託新化地政事務所測量、繪製土地複丈成果圖一紙在卷可稽，被上訴人此部分
    主張自堪信為真實。上訴人固不爭執系爭房屋占用被上訴人所有系爭土地之事實
    ，惟以前揭情詞置辯，並提出系爭房屋之建物所有權狀及登記謄本各一件為證。
三、經查，系爭坐落台南縣安定鄉○○段一四○五地號土地，原為台南縣安定鄉○○
    段六三五號土地，於重劃後變更地號為同段一四○五（即系爭土地）及一四二一
    地號土地，此業經原審法官依職權向台南縣新化地政事務所查明屬實，有該地政
    事務所八十九年十二月五日、八十九所測字第一一八一二號函在卷足憑；又系爭
    土地原為訴外人蘇連中所有，被上訴人及訴外人王福村乃於六十一年間因拍賣而
    取得系爭土地之所有權並登記為共有等情，亦有該所八十九年八月二十五日八十
    九所一字第八三四○號函附之系爭土地舊登記簿謄本可稽，而系爭房屋乃於五十
    七年五月十日登記為上訴人所有（登記原因為第一次登記），斯時系爭土地之所
    有人為訴外人蘇連中，是上訴人辯稱系爭土地所有人原為訴外人蘇連中，系爭房
    屋於興建時乃經訴外人蘇連中同意，被上訴人於買受系爭土地已知其上有系爭房
    屋之情，亦堪採信。
四、惟按當事人主張之事實，經他造於準備書狀內或言詞辯論時或受命法官、受託法
    官前自認者，無庸舉證（第一項）；自認之撤銷，除別有規定外，以自認人能證
    明與事實不符或經他造同意者，始得為之（第三項），民事訴訟法第二百七十九
    條第一項、第三項分別定有明文。又按拍賣之不動產，買受人自領得執行法院所
    發給權利移轉證書之日起，取得該不動產所有權，債權人承受債務人之不動產者
    亦同（第一項）；前項不動產原有之地上權、永佃權、地役權、典權及租賃關係
    隨同移轉；但發生於設定抵押權之後，並對抵押權有影響，經執行法院除去後拍
    賣者，不在此限（第二項），強制執行法第九十八條第一項、第二項亦定有明文
    。經查：
（一）上訴人於原審八十九年八月十七日所提之答辯狀已自認「上訴人於五十七年間
      ，經蘇連中同意，在該（系爭）土地興建系爭房屋，並合法辦理保存登記」等
      語，嗣於本院準備程序，上訴人雖辯稱系爭房屋為訴外人蘇連中所有，只是登
      記名義所有人為上訴人云云，為被上訴人所否認，且與建物登記簿之登載不符
      ，上訴人亦未能舉證證明其原自認系爭房屋為其所有之情，係與事實不符，則
      上訴人此部分抗辯，自不足採。
（二）依據建物登記謄本記載，系爭房屋於五十七年五月十日為所有權第一次登記，
      登記為上訴人所有，經本院依職權向台南縣政府、台南縣安定鄉公所取調系爭
      房屋申請建築執照之相關資料，雖因第一次登記之申請資料逾保存年限已銷毀
      而無法調得，惟據上訴人於本院九十年七月十二日準備程序期日陳述：「原土
      地所有人蘇連中是無償提供土地與上訴人使用」等語（見該日準備程序筆錄）
      ，被上訴人對此亦不爭執，堪認上訴人於興建系爭房屋之時，就系爭房屋占有
      系爭土地部分，與訴外人蘇連中間有使用借貸關係，應無疑義。
（三）按最高法院四十八年台上字第一四五七號判例雖謂：「土地與房屋為各別之不
      動產，各得單獨為交易之標的，且房屋性質上不能與土地使用權分離而存在，
      亦即使用房屋必須使用該房屋之地基，故土地及房屋同屬一人，而將土地及房
      屋分開同時或先後出賣，其間雖無地上權設定，然除有特別情事，可解釋為當
      事人之真意，限於賣屋而無基地之使用外，均應推斷土地承買人默許房屋承買
      人繼續使用土地。」，惟上開判例係以「土地及房屋同屬一人，而將土地及房
      屋分開同時或先後出賣」之情形為前提，本件系爭土地原為訴外人蘇連中所有
      ，系爭房屋則為被上訴人所有，系爭土地及系爭房屋原本即屬不同人所有，與
      上開判例之情形不同，自無適用上開判例之餘地。上訴人雖又舉最高法院八十
      六年度台上字第三一八一號判決謂：「本件情形固與本院四十八年台上字第一
      四五七號判例所指實際案例不盡相同，惟該判例意旨謂：土地與房屋為各別之
      不動產，各得單獨為交易之標的，且房屋性質上不能與土地使用權分離而存在
      ，亦即使用房屋必須使用該房屋之地基，故土地及房屋同屬一人，而將土地及
      房屋分開同時或先後出賣，其間雖無地上權設定，然除有特別情事，可解釋為
      當事人之真意，限於賣屋而無基地之使用外，均應推斷土地承買人默許房屋承
      買人繼續使用土地等語，旨在說明土地承買人於買受土地時，如已知地上有房
      屋之存在，而無特別情事可解釋為當事人之真意無基地之使用外，應推斷土地
      承買人默許房屋所有人繼續使用土地。系爭土地於出售與張丙嵩時，倘地上已
      有系爭房屋之存在，為張丙嵩所知悉，且未約定或有何特別情事可認為當事人
      之真意無基地之使用外，能否謂張丙嵩無默許房屋所有人繼續使用土地之意，
      自非無斟酌之餘地。」等語，惟上開最高法院判決，並非判例，對本院尚無拘
      束力。況且上訴人陳述：「系爭建物從五十七年至六十一年間就開始使用，作
      蕃薯粉。六十一年之後因被上訴人的阻擾就沒有再使用。」等語（見本院九十
      年四月十七日準備程序筆錄），可見被上訴人於六十一年間因拍賣取得系爭土
      地所有權（應有部分二分之一）後，即對上訴人表示反對其繼續使用系爭土地
      ，可知被上訴人並無默許房屋所有人之上訴人繼續使用系爭土地之意甚明，上
      訴人抗辯被上訴人有默示同意其繼續使用系爭土地之意，顯與事實不符，不足
      採信。
（四）上訴人於興建系爭房屋之時，就系爭房屋占有系爭土地部分，與訴外人蘇連中
      間有使用借貸關係，已如前述，上訴人亦陳明其就系爭土地並無地上權登記，
      亦無其他權利等語（見本院九十年七月十二日準備程序筆錄），則前開依強制
      執行第九十八條第二項之反面解釋，上訴人對系爭房屋占有系爭土地部分既僅
      與原所有人蘇連中有使用借貸關係，而無強制執行法第九十八條第二項所規定
      之地上權、永佃權、地役權、典權及租賃關係，則該使用借貸關係自不因拍賣
      而隨同移轉，且基於債之關係之相對性，上訴人自不得主張其與被上訴間有使
      用借貸關係在。
（五）又按「民法第八百七十六條第一項之法定地上權，須以該建築物於土地設定抵
      押時業已存在，並具相當之經濟價值為要件。係爭甲部分房屋，既足認係建築
      於設定抵押權之後，於抵押權設定當時尚未存在，系爭乙部分豬舍，雖建於設
      定抵押權之前，但其價值無幾，雖予拆除，於社會經濟亦無甚影響，均不能視
      為上開法條中，可成立法定地上權之建築物。」，有最高法院五十七年台上字
      第一三０三號判例可資參照。查上訴人所有如附圖斜線所示之二層樓建物，其
      臨馬路面並無牆壁，二樓亦無樓梯足供出入，現無人使用，依其現狀已無法遮
      風蔽雨，堪認已無經濟價值可言，此有被上訴人於原審所提之照片四紙可證，
      並據原審履勘現場，有勘驗筆錄足憑，而上訴人亦稱其自六十一年間起即未再
      使用系爭房屋，是系爭房屋已無獨立使用之價值甚明，則依上開最高法院五十
      七年台上字第一三０三號判例意旨，雖予拆除，於社會經濟應無甚影響，亦不
      能再援引前揭最高法院四十八年台上字第一四五七號判例或八十六年度台上字
      第三一八一號判決，認定土地所有人已默示同意其使用系爭土地。
五、綜上，足認上訴人占有使用系爭土地如附圖斜線所示部分並無合法權源，上訴人
    上開抗辯均無足採。從而，被上訴人本於物上請求權之法律關係，依民法第八百
    二十一條之規定，請求上訴人將坐落系爭土地上如圖斜線部分所示、面積四十五
    點一二之加強磚造二層房屋拆除，並將基地返還予伊及全體共有人，為有理由，
    應予准許。是則原審為上訴人敗訴之判決，於法並無不合，上訴意旨指摘原判決
    不當，求予廢棄改判，為無理由，應予駁回上訴。
六、結論：本件上訴為無理由，依民事訴訟法第四百三十六條之一第三項、第四百四
    十九條第一項、第七十八條，判決如主文。
中      華      民      國    九十      年    八      月    二十四    日
                              臺灣臺南地方法院民事第三庭
~B審判長法  官  吳森豐
~B      法  官  蔡孟珊
~B      法  官  翁金緞
右正本證明與原本無異
本判決不得上訴
中      華      民      國    九十      年    八      月    二十四    日
~B  法院書記官  許悉愛


司法院資訊處製作；財團法人民間司法改革基金會備份。
